【裁判字號】    97,訴,1359
【裁判日期】    980909
【裁判案由】    分割共有物
【裁判全文】
臺灣臺中地方法院民事判決              97年度訴字第1359號
原      告  玄○○
被      告  戊○○
訴訟代理人  己○○
被      告  宙○○
            黃○○
            丑○○
            癸○○
            Ｂ○○
            Ａ○○
            Ｃ○○
兼上 六 人
共      同
訴訟代理人  子○○
被      告  未○○
            戌○○
            申○○
            寅○○
兼上 一 人
訴訟代理人  酉○○
被      告  辰○○即李林玉櫻.
            卯○○即李林玉櫻.
                      5樓
            巳○○即李林玉櫻.
            Ｄ○○○即李清貴.
            乙○○即李清貴之.
上  一  人
訴訟代理人  午○○
被      告  甲○○即李清貴之.
            宇○○即李清貴之.
            李瑛莉即李清貴之.
被      告  丙○○即李清貴之.
                      樓
            天○○即李清貴之.
            亥○○即李清貴之.
            地○○即李清貴之.
            辛○○即李清貴之.
            壬○○即李清貴之.
                      之1
            庚○○即李清貴之.
兼上列七人
共      同
訴訟代理人  丁○○
被      告  Ｇ○○即李清貴之.
            Ｆ○○即李清貴之.
            Ｅ○○即李清貴之.
被      告  Ｉ○○即李清貴之.
                      樓
            Ｊ○○即李清貴之.
            Ｈ○○即李清貴之.
                      樓
            Ｌ○○即李清貴之.
兼上列四人
共      同
訴訟代理人  Ｋ○○即李清貴之.
上列當事人間請求分割共有物事件，經本院於民國98年8月5日言
詞辯論終結，判決如下：
    主    文
被告辰○○、卯○○、巳○○應就其等被繼承人李林玉櫻所有，
坐落臺中縣外埔鄉○○○段第一七一地號土地、地目建、面積八
五四平方公尺、應有部分一百分之一，辦理繼承登記。
被告Ｄ○○○、乙○○、甲○○、宇○○、李瑛莉、丁○○、丙○○、庚○○、壬○○、辛○○、地○○、亥○○、天○○、Ｌ
○○、Ｈ○○、Ｋ○○、Ｊ○○、Ｉ○○、Ｅ○○、Ｆ○○、Ｇ
○○應就其等被繼承人李清貴所有，坐落臺中縣外埔鄉○○○段
第一七一地號土地、地目建、面積八五四平方公尺、應有部分二
十五分之一，辦理繼承登記。
兩造共有之坐落臺中縣外埔鄉○○○段第一七０地號、地目建、
面積五四三平方公尺土地及同段第一七一地號、地目建、面積八
五四平方公尺土地，應予合併分割為：如附圖所示A部分之土地
、面積二五五平方公尺，分歸原告所有；如附圖所示B部分之土
地、面積二0五平方公尺，分歸被告戊○○所有；如附圖所示C部
分之土地、面積三五八平方公尺，分歸被告宙○○、丑○○、黃
○○、癸○○、子○○、Ｂ○○、Ａ○○、Ｃ○○公同共有；如
附圖所示D部分之土地、面積八十五平方公尺，分歸被告未○○
所有；如附圖所示E部分之土地、面積八十五平方公尺，分歸被
告戌○○所有；如附圖所示F部分之土地、面積八十五平方公尺
，分歸被告申○○所有；如附圖所示G部分之土地、面積八十五
平方公尺，分歸被告酉○○所有；如附圖所示H部分之土地、面
積一七一平方公尺，分歸被告李國洲所有；如附圖所示I部分之
土地、面積三十四平方公尺，分歸被告辰○○、卯○○、巳○○
公同共有；如附圖所示J部分之土地、面積三十四平方公尺，分
歸被告Ｄ○○○、乙○○、甲○○、宇○○、李瑛莉、丁○○、
丙○○、庚○○、壬○○、辛○○、地○○、亥○○、天○○、
Ｌ○○、Ｈ○○、Ｋ○○、Ｊ○○、Ｉ○○、Ｅ○○、Ｆ○○、
Ｇ○○公同共有。
訴訟費用由兩造按附表三所示比例分擔。
    事實及理由
壹、程序事項：
    本件被告戊○○、戌○○、申○○、辰○○、卯○○、巳○○、Ｄ○○○、乙○○、甲○○、宇○○、李瑛莉、丙○○
    、丁○○、天○○、亥○○、地○○、辛○○、壬○○、庚○○、Ｇ○○、Ｆ○○、Ｅ○○、Ｉ○○、Ｋ○○、Ｊ○○
    、Ｈ○○、Ｌ○○，未於最後言詞辯論期日到場，核無民事
    訴訟法第386條各款所列情形，爰依原告之聲請，由其一造
    辯論而為判決。
貳、事實摘要：
一、原告起訴主張：
    緣坐落臺中縣外埔鄉○○○段第170地號、地目建、面積543
    平方公尺土地為原告與被告宙○○、丑○○、黃○○、癸○○、子○○、Ｂ○○、Ａ○○、Ｃ○○、未○○、戌○○、
    酉○○、申○○、寅○○等人所共有，應有部分詳如附表一
    所示。同段第171地號、地目建、面積854平方公尺土地為原
    告與未○○、戌○○、酉○○、申○○、寅○○、戊○○、
    辰○○、卯○○、巳○○、李林玉櫻、李清貴、宙○○、丑
    ○○、黃○○、癸○○、子○○、Ｂ○○、Ａ○○、Ｃ○○
    等人所共有，應有部分詳如附表二所示。嗣共有人李林玉櫻
    死亡，被告辰○○、卯○○、巳○○為其繼承人。共有人李
    清貴死亡，被告Ｄ○○○、乙○○、甲○○、宇○○、李瑛
    莉、丁○○、丙○○、庚○○、壬○○、辛○○、地○○、
    亥○○、天○○、Ｌ○○、Ｈ○○、Ｋ○○、Ｊ○○、Ｉ○○、Ｅ○○、Ｆ○○、Ｇ○○為其繼承人。系爭二筆土地依
    法並無不能分割情事，且兩造間亦無不為分割之約定，原告
    自得請求分割。因兩造無法達成分割之協議，爰依民法第
    823條、第824條請求合併分割系爭二筆土地。又系爭土地原
    共有人李林玉櫻、李清貴之上開繼承人尚未辦理繼承登記，
    爰併請求其等就其被繼承人李林玉櫻、李清貴就臺中縣外埔
    鄉○○○段第171地號土地之應有部分100分之1、25分之1辦
    理繼承登記。並聲明：如主文所示。
二、被告方面：
  (一)被告宙○○、丑○○、黃○○、癸○○、子○○、Ｂ○○、
    Ａ○○、Ｃ○○、未○○、酉○○、寅○○均贊成原告之合
    併分割方案。
  (二)被告戌○○、申○○、辰○○、巳○○、乙○○未於最後言
    詞辯論期日到場，據其於最後言詞辯論期日前到庭聲明及陳
    述為：贊成原告之合併分割方案。
  (三)被告戊○○、丁○○、丙○○、庚○○、壬○○、辛○○、
    地○○、亥○○、天○○、Ｌ○○、Ｈ○○、Ｋ○○、Ｊ○○、Ｉ○○未於最後言詞辯論期日到場，據其於最後言詞辯
    論期日前具狀陳述同意系爭二筆土地合併分割。
  (四)被告卯○○、Ｄ○○○、甲○○、宇○○、李瑛莉、Ｇ○○
    、Ｆ○○、Ｅ○○未於言詞辯論期日到場，亦未提出書狀作
    何聲明或陳述。
參、本院得心證之理由
  一、按各共有人，除法令另有規定外，得隨時請求分割共有物
      。但因物之使用目的不能分割或契約訂有不分割之期限者
      ，不在此限。又共有物之分割，依共有人協議之方法行之
      。分割之方法，不能協議決定，或於協議決定後因消滅時
      效完成經共有人拒絕履行者，法院得因任何共有人之請求
      ，以原物分配於各共有人。共有人部分相同之相鄰數不動
      產，各該不動產均具有應有部分之共有人，經不動產應有
      部分過半數共有人之同意，得適用前項規定，請求合併分
      割。民法第823條第1項、第824條第1項、第2項第1款、第
      6項分別定有明文。又分割共有物既對物之權利有所變動
      ，即屬處分行為之一種，凡因繼承於登記前已取得不動產
      物權者，其取得雖受法律之保護，不以其未經繼承登記而
      否認其權利，但繼承人如欲分割其因繼承而取得公同共有
      之遺產，因屬於處分行為，依民法第759條規定，自非先
      經繼承登記，不得為之，且為訴訟經濟，當事人以一訴請
      求辦理繼承登記後再為分割，並無不可，最高法院68年度
      第13次民事庭會議、70年度第2次民事庭會議決議、69年
      台上字第1012號判例可資參照。
  二、本件原告主張系爭相鄰之二筆土地共有人有部分相同，經
      系爭二筆土地應有部分過半數共有人之同意，請求將系爭
      二筆土地合併分割，有原告、被告戊○○、黃○○、未○○、戌○○、酉○○、申○○、寅○○之合併分割同意書
      在卷可稽。另被告宙○○、丑○○、黃○○、癸○○、子
      ○○、Ｂ○○、Ａ○○、Ｃ○○、丁○○、丙○○、庚○○、壬○○、辛○○、地○○、亥○○、天○○、Ｌ○○
      、Ｈ○○、Ｋ○○、Ｊ○○、Ｉ○○係於言詞辯論期日同
      意合併分割 (見本院98年5月20日言詞辯論筆錄)。而登記
      為共有人之李林玉櫻、李清貴分別死亡，李林玉櫻之繼承
      人為被告辰○○、卯○○、巳○○3人，李清貴之繼承人
      為被告Ｄ○○○等21人，均尚未辦理繼承登記。又系爭土
      地並無不能分割之情形，兩造亦無不分割之特約，且就分
      割方法未能達成協議之事實，業據原告提出土地登記謄本
      、被繼承人李林玉櫻、李清貴、李多喜、李多福、李麗華
      、李香鳳之繼承系統表、戶籍謄本為證，自堪信為真實，
      則原告依共有物分割請求權，訴請被告辰○○、Ｄ○○○
      等24人辦理繼承登記，並請求合併分割系爭二筆土地，揆
      諸前揭說明，自無不合。
  三、次按法院裁判分割共有物，須斟酌各共有人之利害關係、
      使用情形、共有物之性質及價值、經濟效用、符合公平經
      濟原則，其分割方法始得謂為適當，最高法院著有91年台
      上805號判決可資參照。經查，系爭二筆土地地目為建地
      經本院於97年8月12日會同臺中縣大甲地政事務所地政人
      員至現場勘驗，製有複丈成果圖在卷可憑。本件依原告主
      張附圖所示之分割方案及目前使用現狀，如附圖所示A部
      分之土地，分歸原告所有；如附圖所示B部分之土地，分
      歸被告戊○○所有；如附圖所示C部分之土地，分歸被告
      宙○○、丑○○、黃○○、癸○○、子○○、Ｂ○○、Ａ
      ○○、Ｃ○○八人繼續保持公同共有；如附圖所示D部分
      之土地，分歸被告未○○所有；如附圖所示E部分之土地
      ，分歸被告戌○○所有；如附圖所示F部分之土地，分歸
      被告申○○所有；如附圖所示G部分之土地，分歸被告酉
      ○○所有；如附圖所示H部分之土地，分歸被告李國洲所
      有；如附圖所示I部分之土地，分歸被告辰○○、卯○○
      、巳○○3人繼續保持公同共有；如附圖所示J部分之土地
      ，分歸被告Ｄ○○○、乙○○、甲○○、宇○○、李瑛莉
      、丁○○、丙○○、庚○○、壬○○、辛○○、地○○、
      亥○○、天○○、Ｌ○○、Ｈ○○、Ｋ○○、Ｊ○○、Ｉ
      ○○、Ｅ○○、Ｆ○○、Ｇ○○21人繼續保持公同共有等
      情，經到庭之被告宙○○、丑○○、黃○○、癸○○、子
      ○○、Ｂ○○、Ａ○○、Ｃ○○、未○○、酉○○、戌○○、申○○、寅○○、辰○○、巳○○、乙○○表示同意
      ，被告戊○○、丁○○、丙○○、庚○○、壬○○、辛○○、地○○、亥○○、天○○、Ｌ○○、Ｈ○○、Ｋ○○
      、Ｊ○○、Ｉ○○雖同意系爭二筆土地合併分割，惟未同
      意原告主張之分割方案，亦未提出可行之全面分割方案，
      另未到庭之被告經本院合法通知，雖未到庭對該分割方案
      表示意見，惟依附圖所示由其等分得之位置，對土地使用
      並無不利。是本院參酌系爭土地使用現況、土地使用之經
      濟利益及全體共有人利益考量等情，認應採取附圖所示之
      分割方法，最為公平適當。
  四、又系爭二筆土地依附圖所示分割方案為分割後，兩造取得
      土地面積均與渠等依應有部分比例換算土地面積相同，且
      均直接面臨通路，兩造取得之各土地間應無差價存在，則
      兩造就其分得部分，無庸命為金錢補償，附此敘明。
  五、綜上所述，原告本於共有物分割請求權，求為判決命被告
      辰○○等3人就被繼承人李林玉櫻之應有部分辦理繼承登
      記，命被告Ｄ○○○等21人就被繼承人李清貴之應有部分
      辦理繼承登記，為有理由，且系爭二筆共有土地應依附圖
      所示之方法分割，始為洽當，爰判決如主文所示。
  六、末按分割共有物事件，本質上並無訟爭性，兩造本可互換
      地位，由任一共有人起訴請求分割，均無不可；本件原告
      之請求雖有理由，但如由被告負擔全部費用，顯有失公平
      ，是本院酌量兩造之情形，認訴訟費用宜由各當事人依原
      應有部分比例分擔如附表三所示，併此敘明。
肆、訴訟費用負擔之依據：民事訴訟法第80條之1。
中    華    民    國    98    年    9    月     9     日
                  民事第三庭  法  官  曹宗鼎
以上正本係照原本作成。
如對本判決上訴，須於送達後20日內向本院提出上訴狀。
中    華    民    國    98    年    9    月     9     日
                              書記官
附表一(臺中縣外埔鄉○○○段第170地號)
┌────┬────┐
│ 共有人 │應有部分│
├────┼────┤
│ 玄○○ │  1/4   │
├────┼────┤
│ 子○○ │  1/24  │
├────┼────┤
│ 癸○○ │  1/24  │
├────┼────┤
│ Ｂ○○ │  1/72  │
├────┼────┤
│ Ａ○○ │  1/72  │
├────┼────┤
│ Ｃ○○ │  1/72  │
├────┼────┤
│ 宙○○ │  1/24  │
├────┼────┤
│ 黃○○ │  1/24  │
├────┼────┤
│ 丑○○ │  1/24  │
├────┼────┤
│ 未○○ │  1/12  │
├────┼────┤
│ 戌○○ │  1/12  │
├────┼────┤
│ 酉○○ │  1/12  │
├────┼────┤
│ 申○○ │  1/12  │
├────┼────┤
│ 寅○○ │   1/6  │
└────┴────┘
 附表二(臺中縣外埔鄉○○○段第171地號)
 ┌────┬────┐
 │ 共有人 │應有部分│
 ├────┼────┤
 │ 乙○○ │ 1/600  │
 ├────┼────┤
 │ 甲○○ │ 1/600  │
 ├────┼────┤
 │ 宇○○ │ 1/600  │
 ├────┼────┤
 │ 李瑛莉 │ 1/600  │
 ├────┼────┤
 │ 丁○○ │1/1200  │
 ├────┼────┤
 │ 丙○○ │1/1200  │
 ├────┼────┤
 │ 天○○ │1/1200  │
 ├────┼────┤
 │ 亥○○ │1/1200  │
 ├────┼────┤
 │ 地○○ │1/1200  │
 ├────┼────┤
 │ 辛○○ │1/1200  │
 ├────┼────┤
 │ 壬○○ │1/1200  │
 ├────┼────┤
 │ 庚○○ │1/1200  │
 ├────┼────┤
 │Ｄ○○○│ 1/150  │
 ├────┼────┤
 │ Ｇ○○ │ 1/225  │
 ├────┼────┤
 │ Ｆ○○ │ 1/225  │
 ├────┼────┤
 │ Ｅ○○ │ 1/225  │
 ├────┼────┤
 │ Ｉ○○ │ 1/750  │
 ├────┼────┤
 │ Ｊ○○ │ 1/750  │
 ├────┼────┤
 │ Ｋ○○ │ 1/750  │
 ├────┼────┤
 │ Ｈ○○ │ 1/750  │
 ├────┼────┤
 │ Ｌ○○ │ 1/750  │
 ├────┼────┤
 │ 卯○○ │  1/75  │
 ├────┼────┤
 │ 辰○○ │  1/75  │
 ├────┼────┤
 │ 巳○○ │  1/75  │
 ├────┼────┤
 │ 戊○○ │  6/25  │
 ├────┼────┤
 │ 子○○ │ 13/300 │
 ├────┼────┤
 │ 癸○○ │ 13/300 │
 ├────┼────┤
 │ Ｂ○○ │ 13/900 │
 ├────┼────┤
 │ Ａ○○ │ 13/900 │
 ├────┼────┤
 │ Ｃ○○ │ 13/900 │
 ├────┼────┤
 │ 宙○○ │ 13/300 │
 ├────┼────┤
 │ 黃○○ │ 13/300 │
 ├────┼────┤
 │ 丑○○ │ 13/300 │
 ├────┼────┤
 │ 玄○○ │  7/50  │
 ├────┼────┤
 │ 未○○ │  7/150 │
 ├────┼────┤
 │ 戌○○ │  7/150 │
 ├────┼────┤
 │ 酉○○ │  7/150 │
 ├────┼────┤
 │ 申○○ │  7/150 │
 ├────┼────┤
 │ 寅○○ │   7/75 │
 └────┴────┘
附表三(訴訟費用負擔)
┌─────────────────┬─────────┐
│       姓            名           │訴訟費用負擔比例  │
├─────────────────┼─────────┤
│玄○○                            │255/1397X100%=18% │
├─────────────────┼─────────┤
│戊○○                            │205/1397X100%=15% │
├─────────────────┼─────────┤
│宙○○、丑○○、黃○○、癸○○、李│連帶負擔：        │
│素泮、Ｂ○○、Ａ○○、Ｃ○○      │358/1397X100%=27% │
├─────────────────┼─────────┤
│未○○                            │85/1397X100%=6%   │
├─────────────────┼─────────┤
│戌○○                            │85/1397X100%=6%   │
├─────────────────┼─────────┤
│申○○                            │85/1397X100%=6%   │
├─────────────────┼─────────┤
│酉○○                            │85/1397X100%=6%   │
├─────────────────┼─────────┤
│寅○○                            │171/1397X100%=12% │
├─────────────────┼─────────┤
│辰○○、卯○○、巳○○            │連帶負擔：        │
│                                  │34/1397X100%=2%   │
├─────────────────┼─────────┤
│Ｄ○○○、乙○○、甲○○、宇○○、│                  │
│李瑛莉、丁○○、丙○○、庚○○、李│連帶負擔：        │
│美蘭、辛○○、地○○、亥○○、李瑞│                  │
│陰、Ｌ○○、Ｈ○○、Ｋ○○、Ｊ○○│34/1397X100%=2%   │
│、Ｉ○○、Ｅ○○、Ｆ○○、Ｇ○○  │                  │
└─────────────────┴─────────┘
得上訴


司法院資訊處製作；財團法人民間司法改革基金會備份。
